臺灣高等法院民事判決　　　　　　　99年度重上更(二)字第44號
　　上　訴　人　BAMMEN .
　　法定代理人　蔡中誠
　　訴訟代理人　郭錦茂律師
　　被上訴人　　好力國際股份有限公司
　　法定代理人　黃杲傑
　　被上訴人　　好力國際（薩摩亞）股份有限公司（GOOD
　　　　　　　　POWER R.
　　　　　　　　LTD.）
　　法定代理人　黃杲傑
　　共　　　同
　　訴訟代理人　楊思莉律師
　　　　　　　　甯若蓁律師
上列當事人間履行契約等事件，上訴人對於中華民國95年4月13
日臺灣臺北地方法院94年度訴字第3845號第一審判決提起上訴，
並為訴之變更，經最高法院第二次發回更審，本院於100年7月5
日言詞辯論終結，判決如下：
    主  文
被上訴人好力國際股份有限公司應給付上訴人美金貳拾捌萬伍仟
伍佰柒拾捌元及自民國九十八年九月二日起至清償日止，按年息
百分之五計算之利息。
變更之訴訴訟費用由被上訴人好力國際股份有限公司負擔。
本判決於上訴人以新台幣貳佰捌拾伍萬元供擔保後得假執行；但
被上訴人好力國際股份有限公司如以新台幣捌佰伍拾伍萬元預供
擔保，得免為假執行。
    事實及理由
壹、程序部分：
一、本件上訴人在原審先位聲明請求被上訴人各應給付新台幣90
    0萬元及自民國94年7月6日起至清償日止，按年息5%計算之
    利息，其中任一被上訴人為給付，他被上訴人於其給付範圍
    內同免責任；備位聲明請求被上訴人連帶給付新台幣900萬
    元及自起訴狀繕本送達之翌日起，至清償日止，按年息5%計
    算利息（見原審卷第3、4頁、第285頁正面）；嗣於本院審
    理中變更先位請求被上訴人好力國際股份有限公司（下稱好
    力公司）給付美金285,578元（見本院卷重上更(一)字卷，下
    稱更(一)卷，第217頁）及自起訴狀繕本送達之翌日起，至清
    償日止，按年息5％計算之利息，嗣於本審減縮利息請求，
    延自98年9月2日起算。復變更備位請求被上訴人給付美金28
    5,578元及自起訴狀繕本送達翌日起至清償日止按年息5％計
    算之利息，嗣亦減縮利息請求，延自99年4月15日起算，核
    與民事訴訟法第446條第1項但書、第255條第1項第2款、第3
    款規定相符，應准變更及減縮，原訴可認為已撤回而終結，
    僅專就變更後之新訴裁判，合先敘明。
二、上訴人先位請求好力公司依約給付積欠之租金，備位請求被
    上訴人就詐騙訂約負侵權行為連帶損害賠償責任，二者本於
    同一基礎事實，先、備位之攻擊防禦方法可相互為用，與辯
    論主義之立法精神，並無不合，應許上訴人對GOOD POWER
    RESOUCES INTERNATIONAL（SAMOA）CO.,LTD.（下稱好力薩
    摩亞公司）提起主觀預備合併之訴，以符合訴訟經濟原則，
    並避免發生裁判兩歧。
三、按訴之預備合併，原告先位之訴勝訴，後位之訴未受裁判，
    經被告合法上訴時，後位之訴即生移審之效力。本件上訴人
    於原審先備位之訴均遭駁回，經其提起上訴，本院第一次更
    審判決廢棄第一審關於駁回備位之訴部分，改准其變更後先
    位之訴，好力公司提起第三審上訴，經最高法院廢棄本院第
    一次更審判決所命好力公司給付部分，則依前揭說明，本審
    如認上訴人先位之訴無理由時，仍應就備位之訴加以裁判，
    雖好力薩摩亞公司曾就第一次更審判決提起上訴，遭最高法
    院以其上訴不合法裁定駁回，實係因其非受敗訴判決，未受
    有不利益裁判，故不得上訴，非謂備位部分已因此確定，本
    審不得審理，被上訴人此部分主張尚屬無據。
貳、實體部分
一、上訴人主張：訴外人BRIGHT SEA MANAGEMT S.A.公司於91年
    11月間與其約定將該公司所有之TRIUMPH CHITTAGONG輪（下
    稱吉大輪）移轉登記為其所有，惟於登記前，因吉大輪在大
    陸馬尾造船廠維修，無法支付修船費，馬尾造船廠遂向廈門
    海事法院聲請查封，其為解除查封亟需資金，經友人介紹訴
    外人中國廣東省汕頭市通成船務有限公司(下稱通成船務公
    司）與好力公司各出資美金25萬元(以實際出資金額為準)，
    支付解除扣押擔保金及修船費用，其並於93年1月28日與好
    力公司簽訂合作協議書，約定與好力公司共同經營吉大輪承
    攬運送貨物業務，好力公司應按日給付租金美金2,500元，
    並分配一半之營運利潤。嗣其於94年6月22日請求好力公司
    給付租金並分配利潤，未獲置理，爰依合作協議書第2條及
    第4條約定，先位請求部分租金美金285,578元。又好力公司
    利用其資金短缺之窘境，要求將吉大輪所有權移轉登記在好
    力薩摩亞公司名下，作為擔保，被上訴人竟於登記後以吉大
    輪之所有權人自居，自行經營運送業務，卻拒不給付租金及
    分配利潤，如此假擔保真詐騙之伎倆，已侵害其權利，備位
    依民法第184條、第185條規定，連帶負損害賠償責任等情，
    先位請求(一)好力公司應給付美金285,578元及自98年9月2日
    起至清償日止，按年息5%計算之利息；(二)願供擔保請准宣告
    假執行；備位請求(一)被上訴人應連帶給付美金285,578元及
    自99年4月15日至清償日止，按年息5%計算之利息；(二)願供
    擔保請准宣告假執行。
二、被上訴人則以：合作協議書之當事人為好力薩摩亞公司，非
    好力公司，上訴人不得依該協議書請求好力公司給付租金。
    縱認當事人為好力公司，因上訴人為取得資金抒困，已將吉
    大輪以美金100萬元售予好力薩摩亞公司，並以雙方會算之
    上訴人欠款抵充，上訴人既無法依約提供吉大輪經營運送業
    務，合作協議因給付不能而無效，縱非無效，好力公司亦得
    依民法第256條規定解除契約，上訴人無從請求租金。退步
    言，如認好力公司仍有給付租金之義務，上訴人依合作協議
    書第二條、第四條（C）、（D）、（E）及第六條約定，分
    別負有將吉大輪交付好力公司經營、給付積欠之100萬美元
    借款及5%回饋金共計105萬美元、委請船舶管理公司管理系
    爭船舶、配置船員並給付薪資，及投保船體險及P＆I責任險
    等對待給付義務，於未履行前，好力公司自得主張同時履行
    抗辯，此外亦得就借款100萬美元主張抵銷。另被上訴人好
    力薩摩亞公司係買受取得吉大輪之所有權，被上訴人並無共
    同侵權行為，答辯聲明：(一)變更之訴駁回；(二)如受不利判決
    ，願供擔保免為假執行。
三、上訴人主張其與好力公司訂立合作協議書，由其提供吉大輪
    ，與好力公司共同經營運送貨物業務，好力公司依約應按日
    付其租金，然自93年3月28日起至同年9月27日止均未給付等
    情，被上訴人就未付租金一節固不爭執，惟以前揭情詞置辯
    ，茲分述如下：
  (一)合作協議書之當事人為好力公司或好力薩摩亞公司？
    查好力公司全名為「好力國際股份有限公司」，有股份有限
    公司變更登記表足稽（見原審卷第41-43頁）；而好力薩摩
    亞公司之全名為「GOOD POWER RESOURCES INTERNATIONAL
    (SAMOA)CO.,LTD.」，亦有公司登記證明文件足稽（見原審
    卷第59頁至第65頁），依其所使用之橢圓形戳章所示中文名
    稱為「好力國際（薩摩亞）股份有限公司」（見原審卷第9
    頁），該兩家公司負責人雖同為黃杲傑（見原審卷第41、60
    頁)，仍屬獨立之兩公司，為被上訴人所自認（見本院更(一)
    卷第97頁）。上訴人主張其於93年1月28日訂立合作協議書
    之相對人為好力公司，被上訴人則辯稱訂約者應係好力薩摩
    亞公司。經查，合作協議書第1頁當事人欄甲方為上訴人，
    乙方載為「好力國際股份有限公司」，第2頁頁尾用印欄乙
    方記載「好力國際股份有限公司」，代表人欄為執行董事許
    福國（即許煜東）之簽名，許福國之名片乃印載「好力國際
    股份有限公司執行董事」（見原審卷第110頁），有合作協
    議書、名片在卷可稽（見原審卷第8-9頁），雖所蓋橢圓形
    戳章刻記「GOOD POWER RESOURCES INTERNATIONAL（SAMOA
    ）CO.,LTD.」、「好力國際（薩摩亞）股份有限公司簽約章
    」等字樣，證人許福國復到庭證稱：其係代理好力薩摩亞公
    司與上訴人簽約，因其為臺灣人，在大陸不可能以臺灣公司
    名義，必須以境外公司即好力薩摩亞公司之名義訂約（見本
    院重上字卷一第198頁背面、第199頁），惟其第1頁當事人
    欄僅載好力公司，並未列好力薩摩亞公司，以下內文約款所
    稱乙方，自僅係指好力公司，不及於好力薩摩亞公司，再徵
    諸許福國與訴外人廣東省汕頭市通成船務公司訂立另份簽署
    日期同為93年1月28日之合作協議書（下稱另份協議書），
    頁首當事人欄乙方及頁尾用印欄乙方即以「好力國際股份有
    限公司」名義，內文並明載：「對（西元）二００四年一月
    二十八日乙方以BAMMEN MARINE LTD.合作協議書（附影本）
    為基礎訂合約如下…」（見原審卷第7頁），許福國亦稱：
    另份協議書為其代表好力公司所訂（見本院重上字卷一第19
    9頁），難認許福國所稱因臺灣公司無法在大陸訂約，故以
    境外公司即好力薩摩亞公司之名義訂約云云屬實。至被上訴
    人稱上訴人於94年6月9日、同年6月22日、7月4日、7月21日
    分別寄送好力薩摩亞公司名義之請款發票，請求給付租金，
    提出四紙掛號郵件暨回執在卷（見重上字卷一第22-24頁、
    原審卷第10-13頁），然其中僅6月9日發票係對好力薩摩亞
    公司寄送，其後三紙均載「TO:好力國際股份有限公司CC:GO
    OD POWER RESOURCES（SAMOA）CO.,LTD.」，即對好力公司
    而為，並告知好力薩摩亞公司，亦難據此認定好力薩摩亞公
    司始為合作協議書當事人。
  (二)上訴人得否依合作協議書請求船舶租金？
  1.被上訴人辯稱合作協議書簽訂後，因吉大輪遭大陸法院查扣
    ，由好力薩摩亞公司提出資金，買受船舶自為經營，上訴人
    已無法提供船舶與好力公司共同經營，自屬給付不能，毋庸
    付租云云，上訴人則稱其為取得資金協助，遂依好力公司之
    要求，將吉大輪以讓與擔保方式移轉好力薩摩亞公司，並依
    合作協議交船與好力公司合作經營等語。查吉大輪原為訴外
    人TRIUMPHMARINE CARRIERS（PANAMA）S.A.所有，於93年3
    月4日，由蔡中誠為雙方代理人，以價金美金70萬元，售予
    訴外人BRIGHT SEA MANAGEMENT S.A.公司所有（該公司負責
    人為蔡中誠之妻鄭雪櫻），蔡中誠固再為代理人，與好力薩
    摩亞簽訂買賣契約，以價金美金100萬元出售，並更名為好
    利輪，有買賣契約及公證書及其中譯文，及董事會議記錄可
    稽（見原審卷第66-97、101頁、更(一)字卷第162頁），姑不
    論上訴人主張船舶買賣並非真正，僅係供作擔保，即使被上
    訴人亦不否認當日實未給付買賣價金，亦未經移轉取得船舶
    。雖被上訴人抗辯其就簽立合作協議書後相關之支出，彙整
    製作成「道南船務代理-好利/9500/T租船付款明細」（下稱
    租船付款明細），再由蔡中誠委派女職員陳沛璇、王舒慧於
    93年4月2日會帳，簽名確認總支出金額為美金1,001,847.92
    元為正確後，用以抵充該船舶買賣價金美金100萬元云云，
    提出租船付款明細為證（見原審卷第130、131頁）。經核該
    付款明細之記載，93年3月4日吉大輪出售後，被上訴人仍於
    同年月5日至25日繼續支付款項多達9筆；又果如被上訴人所
    云已於93年4月2日會帳完畢，以租船付款明細所載總金額抵
    充船舶買賣價金，則何以被上訴人仍自認曾於93年4月22日
    遣員工紀秀蘭赴蔡中誠負責經營之道南船務代理股份有限公
    司（下稱道南公司），要求蔡中誠就吉大輪於93年3月28日
    駛出福建省馬尾港時所支出之修復費用及未列入租船付款明
    細之支出進行對帳（見更(一)卷第242頁），俱與常情有悖，
    且被上訴人亦自認系爭租船付款明細係依合作協議書約定所
    支付款項一節（見更(一)卷第241頁），復不能提出其他證明
    雙方間有約定以租船付款明細所列支出款項抵充吉大輪買賣
    價金，顯見租船付款明細係關於合作協議書約定所支付款項
    ，與好力薩摩亞公司依買賣契約約定應給付之船舶價金無涉
    ，至其中雖有部分係由好力薩摩亞公司帳戶及其他私人帳戶
    所支付（見更(一)卷第99頁），惟彼等並非合作協議書當事人
    ，並無履約義務，自係為好力公司所為之支付。而好力薩摩
    亞公司固陳稱吉大輪於93年3月28日駛離福建省馬尾港後，
    即由其營運攬貨云云，然上開買賣價金既未經抵充，好力薩
    摩亞公司又迄未付款，合作協議書之當事人則僅係好力公司
    ，所製租船付款明細亦承認吉大輪係由蔡中誠經營之道南公
    司代理船務，並肯認期租船舶，足見上訴人所主張吉大輪於
    93年3月28日駛離福建省馬尾港後，均係由好力公司負責營
    運攬貨，始屬可取。
  2.上訴人所提供之吉大輪雖係訴外人BRIGHT SEA MANAGEMENT
    S.A.所有，仍得成立租賃契約，況訴外人BRIGHT SEA MANAG
    EMENT S.A.及其前手即訴外人TRIUMPH MARINE CARRIERS（
    PANAMA）S.A.從未出面主張上訴人無權期租，難認合作契約
    有因上訴人給付不能而無效之情形，又據被上訴人自陳船舶
    所有權移轉好力薩摩亞公司後，未論及合作協議書之履行（
    本審卷一第56頁），堪認被上訴人亦未曾以給付不能為由表
    示解除契約。而依合作協議書第2條：「…。甲方（指上訴
    人）同意將該船（指吉大輪）以期租方式租給甲、乙（指被
    上訴人好力公司）雙方共同合作經營，租金以USD2500元/天
    計算付還甲方」、第3條：「合作經營期限：以6+6個月（後
    段6個月是否續約由甲乙雙方商議）」（見原審卷第8頁），
    顯係約定由上訴人與好力公司雙方共同合作經營所得，按日
    計付租金美金2,500元予上訴人，而非雙方共同給付，各分
    擔一半租金予上訴人。則吉大輪於駛離福建省馬尾港後已由
    好力公司負責營運，好力公司應向上訴人給付租金。上訴人
    主張前段6個月即自93年3月28日起同年9月27日止，計184日
    之租金，原得請求美金46萬元（其計算式為：2,500元184
    ＝460,000元），僅先請求其中美金285,578元，應屬有據。
  (三)好力公司主張同時履行抗辯有無理由？
    按因契約互負債務者，於他方當事人未為對待給付前，得拒
    絕自己之給付。但自己有先為給付之義務者，不在此限，民
    法第264條第1項定有明文。好力公司主張上訴人依合作協議
    書負有下列對待給付義務，援為同時履行抗辯，為上訴人所
    否認，茲分述如下：
  1.被上訴人主張上訴人應依合作協議書第四條（C）約定，先
    給付積欠之100萬美元借款及5%回饋金共計105萬美元，始得
    請求給付租金云云，然該條（C）為「當甲方（即上訴人）
    將乙方（即好力公司）借支的款項全數歸還給乙方時，甲方
    將再支付百分之五金額回饋給乙方」，並未約定上訴人需返
    還對好力公司之借款始得請求給付租金，二者並無對待關係
    ，被上訴人此部分主張，洵屬無據。
  2.被上訴人主張上訴人應依合作協議書第二條交付吉大輪合作
    經營云云，然吉大輪業由好力公司負責營運，已如上述，被
    上訴人之主張，尚非有據。
  3.被上訴人主張上訴人依合作協議書第四條（D）約定，應委
    請船舶管理公司管理系爭船舶，為期6個月，並提出93年3月
    28日至同年9月27日管理合約、付費證明云云，惟該第四條
    （D ）約定為「船舶調度原則上由甲方（即上訴人）負責，
    但乙方（即好力公司）可參與協調。船舶動態需每天告知乙
    方」，並未約定上訴人必須委請船舶管理公司管理，且吉大
    輪於93年4月初期係由蔡中誠經營之道南公司負責營運，此
    觀上訴人所提營運資料足稽（見原審卷第215-223頁），嗣
    被上訴人即自行支配船舶營運，未要求上訴人管理，殊難嗣
    後再以此作為抗辯。
  4.被上訴人主張依合作協議書第四條（E）約定，上訴人應為
    吉大輪配置22名船員，故應提出93年3月28日至同年9月27日
    船員僱傭合約並支付6個月薪資云云，查該條款約定「現差
    欠的船員可由乙方（即好力公司）推薦國內船員。工資由甲
    方（即上訴人）確認後，由甲方從期租租金中支付」，故船
    員工資應由上訴人確認，再由上訴人自租金中支付，而好力
    公司不爭執尚未將船員之薪資資料交付上訴人確認，且依上
    開約定，上訴人應係以取得之租金支付薪資，好力公司自無
    從抗辯上訴人應同時給付船員薪資，其始須付船租。
  5.被上訴人復稱依合作協議書第六條約定「甲方（即上訴人）
    負責MV"TRIUMPHCHITTAGONG"輪的船舶及PNI（PNI部分最低
    應有貨物、油污和船員）保險，若未能保險，由此引起的責
    任由甲方負責」，故上訴人應提出93年3月28日至同年9月27
    日船體保險及貨物、油污、船員等船東責任保險證明文件云
    云，上訴人則稱辦理船體及P&I責任險，需船舶國籍證書、
    船舶噸位證書、每年檢驗證書、五年特檢證書、安全結構證
    書、安全設備證書、船員名單之文件，該等文件均為被上訴
    人持有，此為被上訴人所不爭執（見本審卷2第8頁背面、卷
    3第15頁背面），則被上訴人既未將辦理保險所需文件交付
    上訴人，自不得以投保事由，主張同時履行抗辯。
  (四)被上訴人主張以借款100萬美元債權抵銷船租是否有理？
    按消費借貸未定返還期限者，借用人得隨時返還，貸與人亦
    得定一個月以上之相當期限，催告返還，此為民法第478條
    所明定。被上訴人雖主張以100萬美元借款債權抵銷船舶租
    金云云，上訴人則否認雙方借貸達100萬美元，並稱借款未
    約定清償期限，被上訴人已將擔保物吉大輪出售他人等語，
    姑不論雙方借款若干，被上訴人既未能舉證曾定期催告上訴
    人清償借款，尚難逕認該借款已屆清償期，則被上訴人自不
    得執為抵銷之抗辯。
四、綜上所述，上訴人依合作協議書第2條規定，先位請求被上
    訴人好力公司給付美金285,578元及98年9月2日起至清償日
    止，按年息5%計算之利息部分，為有理由，應予准許。上訴
    人之先位之訴既有理由，則其備位之訴即不予審究。兩造分
    別陳明願供擔保請准宣告假執行或免為假執行，經核均無不
    合，爰分別酌定相當之擔保金額准免假執行。
五、本件法律關係已經明確，兩造其餘主張及舉證，無礙本院判
    斷，爰不一一論述，附此敘明。
六、據上論結，本件變更之訴有理由。依民事訴訟法第78條、第
    463條、第390條第2項、第392條第2項，判決如主文。
中    華    民    國    100    年    7    月    19    日
                  民事第九庭
                      審判長法  官  黃熙嫣
                            法  官  曾部倫
                            法  官  陳玉完
正本係照原本作成。
如不服本判決，應於收受送達後20日內向本院提出上訴書狀，其
未表明上訴理由者，應於提出上訴後20日內向本院補提理由書狀
（均須按他造當事人之人數附繕本）上訴時應提出委任律師或具
有律師資格之人之委任狀；委任有律師資格者，另應附具律師資
格證書及釋明委任人與受任人有民事訴訟法第466條之1第1項但
書或第2項（詳附註）所定關係之釋明文書影本。
中    華    民    國   100    年    7     月    21    日
                           書記官  鎖瑞嶺
附註：
民事訴訟法第466條之1（第1項、第2項）：
對於第二審判決上訴，上訴人應委任律師為訴訟代理人。但上訴
人或其他法定代理人具有律師資格者，不在此限。
上訴人之配偶、三親等內之血親、二親等內之姻親，或上訴人為
法人、中央或地方機關時，其所屬專任人員具有律師資格並經法
院認為適當者，亦得為第三審訴訟代理人。